【裁判字號】    95,易,833
【裁判日期】    951031
【裁判案由】    詐欺
【裁判全文】
臺灣臺中地方法院刑事判決               95年度易字第833號
公  訴  人  臺灣臺中地方法院檢察署檢察官
被      告  丁○○
上列被告因詐欺案件，經檢察官聲請簡易判決處刑（94年度偵緝
字第1646），本院豐原簡易庭認不宜逕以簡易判決處刑，簽由本
院依通常程序審理（95年度豐簡字第174號）後，復經檢察官移
送併辦（95年度偵緝字第2127號），本院判決如下：
    主    文
丁○○連續幫助連續意圖為自己不法之所有，以詐術使人將本人
之物交付，處有期徒刑伍月，如易科罰金，以銀元參佰元即新臺
幣玖佰元折算壹日。
    犯罪事實及理由
一、丁○○可預見將金融機構存摺、印章、提款卡（含密碼）無
    故交予他人使用，將可能流為詐騙集團作為「人頭帳戶」使
    用之詐騙工具，使受騙之人因陷於錯誤而將金錢匯入該「人
    頭帳戶」內，仍基於縱若有人持以犯詐欺取財罪亦不違反其
    本意之幫助概括犯意，其先於民國九十年十二月十七日，在
    臺中縣潭子鄉路名不詳之車站站牌處，以新臺幣（下同）四
    千元之價格，將其所有之臺中民權路郵局存款帳戶（帳號為
    000000000000號，下稱前開郵局帳戶）之存摺
    、印章、提款卡（包括密碼）出售交付予真實姓名年籍不詳
    自稱「陳先生」之成年男子（下稱「陳先生」），「陳先生
    」則當場交付四千元予丁○○收受；其再於九十一年二月二
    十二日，亦在上開站牌處，以四千元之價格，將其所有之合
    作金庫商業銀行豐原分行存款帳戶（帳號為0000000
    000000號，下稱前開合庫銀行帳戶）之存摺、印章、
    提款卡（包括密碼）出售交付。「陳先生」先後取得前開郵
    局帳戶之存摺、印章、提款卡（含密碼）後，旋即與真實姓
    名年籍不詳之二以上成年人及王承浩（另案經檢察官提起公
    訴）所組成之詐欺取財集團（下稱前開詐欺集團），共同基
    於意圖為自己不法所有之概括犯意聯絡，寄送「金億昌投資
    顧問有限公司」名義之不實「刮刮樂」抽獎廣告予乙○○，
    並寄送名稱不詳之科技公司名義之不實抽獎廣告予藍庭運，
    向其等二人佯稱刮中獎金，惟須先繳交中獎稅金等規費，致
    使乙○○、藍庭運均誤信為真、陷於錯誤，均於九十一年一
    月十八日，依前開詐欺集團成員指示，乙○○匯款三十萬元
    、藍庭運則匯款二十一萬元至前開郵局帳戶內，而均受有財
    產上損害；「陳先生」取得前開合庫銀行帳戶後，復承前概
    括犯意，假借「台新國際商業銀行」名義以夾報方式刊登借
    貸廣告，致使丙○○於九十一年二月二十六日觀覽該廣告後
    ，誤信為真、陷於錯誤，依廣告上之電話與「陳先生」聯繫
    ，並於同日十七時四十三分許，依「陳先生」之指示至自動
    櫃員機操作提款卡，將七萬零六十元轉帳存入前開合庫銀行
    帳戶內，而受有財產上損害。嗣乙○○、藍庭運、丙○○均
    發現受騙而報警，始循線查知上情。
二、案經桃園縣警察局桃園分局呈請臺灣高等法院檢察署令轉臺
    灣臺中地方法院檢察署檢察官偵查起訴，及臺中市警察局第
    四分局報請臺灣臺中地方法院檢察署檢察官移送併案審理。
    理    由
一、前揭犯罪事實，業據被告丁○○於於本院審理時坦白承認，
    並據被害人即證人乙○○、藍庭運、丙○○分別於警詢時證
    述明確。此外，並有前開郵局帳戶之客戶基本資料及往來明
    細表一件、前開合庫銀行帳戶之開戶資料（印鑑卡）及客戶
    全部資料查詢單一件、乙○○及藍庭運遭詐騙而分別匯款前
    開金錢至前開郵局帳戶內之匯款執據各一紙、丙○○遭詐騙
    而轉帳存入前開金錢至前開合庫銀行帳戶內之自動櫃員機交
    易明細表及存摺明細各一紙附卷可證。且按刑法關於犯罪之
    故意，係採希望主義，於直接故意，須行為人對於構成犯罪
    之事實，具備明知及有意使其發生之兩個要件；於間接故意
    ，須行為人對於構成犯罪之事實，具備預見其發生及其發生
    不違背行為人本意之兩個要件（最高法院二十二年上字第四
    二二九號判例參照）。金融機構存摺、印章及提款卡僅係供
    使用人作為存款、提款、匯款或轉帳之工具，本身並無經濟
    或交易之價值。且一般人在正常情況下，均得自行向金融機
    構申請開立存款帳戶而領取存摺及提款卡使用，並無特定身
    分之限制。苟非意在將該金融機構存款帳戶作為犯罪之不法
    目的或掩飾真實身分，實無蒐集他人銀行存摺、印章或提款
    卡之必要。是被告對於蒐集其前開二帳戶存摺、印章、提款
    卡（含密碼）之「陳先生」，將用以作為詐欺取財之不法目
    的使用，顯然預見其發生，且對「陳先生」實際利用前開帳
    戶作為詐欺取財使用結果之發生，亦不違背其本意。又乙○○、藍庭運、丙○○均僅係透過電話而遭施用詐術者詐騙，
    均未直接與施用詐術者見面，亦未曾見過被告本人，故本案
    並無積極證據證明被告係與以電話向乙○○、藍庭運、丙○○施用詐術者，共同基於詐欺取財之犯意聯絡，亦無積極證
    據證明被告有參與前開詐欺取財構成要件之行為。被告既僅
    係以幫助之意思，參與詐欺取財罪構成要件以外之行為，自
    僅成立詐欺取財罪之幫助犯，並非共同正犯。是本案足認被
    告自白確與事實相符，事證明確，被告前揭犯行，至堪認定
    。
二、論罪科刑：
  (一)新舊法比較：被告行為後，刑法業於九十四年二月二日修正
    公布，於九十五年七月一日施行，且按行為後法律有變更者
    ，適用行為時之法律，但行為後之法律有利於行為人者，適
    用最有利於行為人之法律，現行刑法第二條第一項訂有明文
    。此條規定乃與刑法第一條罪刑法定主義契合，而貫徹法律
    禁止溯及既往原則，係規範行為後法律變更所生新舊法律比
    較適用之準據法，是刑法第二條本身雖經修正，但刑法第二
    條既屬適用法律之準據法，本身尚無比較新舊法之問題，應
    一律適用裁判時之現行刑法第二條規定，以決定適用之刑罰
    法律，先予敘明。又以本次刑法修正之比較新舊法，應就罪
    刑有關之共犯、未遂犯、想像競合犯、牽連犯、連續犯、結
    合犯，以及累犯加重、自首減輕暨其他法定加減原因與加減
    例等一切情形，綜其全部罪刑之結果而為比較，最高法院九
    十五年五月二十三日著有九十五年度第八次刑庭會議決議可
    資參照。經查：
  1.刑法第三百三十九條第一項詐欺取財罪，法定刑得科或併科
    銀元一千元以下罰金，依修正後刑法施行法增訂第一條之一
    ：「中華民國九十四年一月七日刑法修正施行後，刑法分則
    編所定罰金之貨幣單位為新臺幣。九十四年一月七日刑法修
    正時，刑法分則編未修正之條文定有罰金者，自九十四年一
    月七日刑法修正施行後，就其所定數額提高為三十倍。但七
    十二年六月二十六日至九十四年一月七日新增或修正之條文
    ，就其所定數額提高為三倍」及刑法第三十三條第五款修正
    為：「主刑之種類如下：五、罰金：新臺幣一千元以上，以
    百元計算之」等規定觀之，依修正後之法律，刑法第三百三
    十九條第一項詐欺取財罪所得科處之罰金刑最高為新臺幣三
    萬元、最低為新臺幣一千元，然依被告行為時之刑罰法律，
    即罰金罰鍰提高標準條例第一條前段規定之提高倍數十倍及
    修正前刑法第三十三條第五款規定之罰金最低額一元計算，
    則刑法第三百三十九條第一項之詐欺取財罪所得科處之罰金
    最高為銀元一萬元，最低額為銀元十元，若換算為新臺幣，
    最高額雖與新法同為新臺幣三萬元，然最低額僅為新臺幣三
    十元。因此，比較上述修正前、後之刑罰法律，自以被告行
    為時關於科處罰金刑之法律較有利於被告。
  2.刑法第三十條幫助犯之規定，於九十四年一月七日修正、九
    十五年七月一日施行前之規定為：「幫助他人犯罪者，為從
    犯。雖他人不知幫助之情者，亦同。從犯之處罰，得按正犯
    之刑減輕之。」，修正施行後之規定則為：「幫助他人實行
    犯罪行為者，為幫助犯。雖他人不知幫助之情者，亦同。幫
    助犯之處罰，得按正犯之刑減輕之。」，揆諸本條之修正理
    由係為確認幫助犯採共犯從屬性說之「限制從屬形式」，並
    避免「從犯」之不同解讀，而將「從犯」修正為「幫助犯」
    ，並明示幫助犯之成立，亦以被幫助者著手犯罪之實行，且
    具備違法性為必要，而將條文文字修正為「幫助他人實行犯
    罪行為者，為幫助犯」。被告單純出售帳戶供詐欺取財集團
    作為被害人匯款之使用，既評價為幫助詐欺取財的行為，而
    上開修正亦僅著眼於觀念的釐清，則適用修正施行前之刑法
    第三十條規定論擬，並無不利於被告的情形。
  3.修正前刑法第五十六條連續犯之規定業已刪除，原屬連續犯
    之數個犯罪行為，依新法應數罪併罰，二者相較，修正前之
    規定可依裁判上一罪論處，修正前之規定顯較有利於被告，
    應依修正前刑法第五十六條之連續犯規定論處。
  4.刑法第四十一條第一項前段規定，於九十四年一月七日修正
    、九十五年七月一日施行前之規定為：「犯最重本刑為五年
    以下有期徒刑以下之刑之罪，而受六個月以下有期徒刑或拘
    役之宣告，因身體、教育、職業、家庭之關係或其他正當事
    由，執行顯有困難者，得以一元以上三元以下折算一日，易
    科罰金。」；又被告行為時之易科罰金折算標準，修正前罰
    金罰鍰提高標準條例第二條（現已刪除）規定，就其原定數
    額提高為一百倍折算一日，則本件被告行為時之易科罰金折
    算標準，應以銀元一百元、二百元、三百元折算一日，經折
    算為新臺幣後，應以新臺幣三百元、六百元、九百元折算為
    一日。修正施行後之規定則為：「犯最重本刑為五年以下有
    期徒刑以下之刑之罪，而受六個月以下有期徒刑或拘役之宣
    告者，得以新臺幣一千元、二千元或三千元折算一日，易科
    罰金。」比較修正前後之易科罰金折算標準，以被告行為時
    關於易科罰金之規定，較有利於被告。
  5.綜合上述各條文修正前、後之比較，揆諸前揭最高法院決議
    及修正後刑法第二條第一項前段、後段規定之「從舊、從輕
    」原則，被告自應適用其行為時之法律，即修正前刑法之相
    關規定、罰金罰鍰提高標準條例第一條前段及修正前罰金罰
    鍰提高標準條例第二條規定，予以論處。
  (二)按刑法上之幫助犯，係指以幫助之意思，對於正犯資以助力
    ，而未參與實施犯罪之行為者而言（最高法院四十九年臺上
    字第七七號判例參照）。次按連續幫助與幫助連續原屬有別
    ，如基於概括犯意，多次幫助他人犯罪，為連續幫助；如以
    一幫助行為，幫助他人連續犯罪，則為幫助連續，就幫助犯
    言，僅有一次之犯罪行為（最高法院八十六年度臺上字第五
    六八○號、八十七年度臺上字第三八六五號判決參照）。查
    「陳先生」取得被告之前開郵局帳戶後，與前開詐欺集團成
    員共同詐騙乙○○、藍庭運，致其等二人均遭詐騙而各匯款
    前開金錢至前開郵局帳戶內，均受有財產上損害；又「陳先
    生」取得被告之前開合庫銀行帳戶後，復向丙○○詐騙，致
    丙○○遭詐騙而轉帳存入前開金錢至前開合庫銀行帳戶內，
    亦受有財產上損害，已如前述。是核「陳先生」及前開詐欺
    集團成員所為，係犯刑法第三百三十九條第一項之詐欺取財
    罪。又「陳先生」及前開詐欺集團成員先後二次對乙○○、
    藍庭運之詐欺取財犯行，及「陳先生」嗣又對丙○○之詐欺
    取財犯行，時間緊接，手段類似，觸犯犯罪構成要件相同之
    罪名，顯係基於概括犯意而為之，為連續犯之裁判上一罪關
    係，依修正前刑法第五十六條之規定，應論以連續詐欺取財
    罪。本案被告將前開郵局帳戶、前開合庫銀行帳戶之存摺、
    印章、提款卡及密碼出售交付予「陳先生」使用，供「陳先
    生」及前開詐欺集團成員為前揭連續詐欺取財之工具使用，
    顯係基於幫助他人連續詐欺取財之犯意，且其提供帳戶予他
    人之行為係屬刑法詐欺取財罪構成要件以外之行為，其既以
    幫助他人犯罪之意思而參與犯罪構成要件以外之行為，依修
    正前刑法第三十條第一項前段幫助犯之規定，核被告所為，
    係犯刑法第三百三十九條第一項之幫助連續詐欺取財罪。
  (三)「陳先生」及前開詐欺集團成員所為之前開詐欺取財犯行，
    均各有犯意聯絡及行為分擔，固均各為共同正犯，惟幫助犯
    係從犯，從屬正犯而成立，刑法上既無「共同幫助」之情，
    則被告所為之前揭幫助恐嚇取財犯行，當亦無「幫助共同」
    之可言（司法院廳刑一字第一一○四號函亦同此見解），
    附此敘明。
  (四)又被告先後出售金融機構帳戶二次，其所犯之二次幫助連續
    詐欺取財罪，應依修正前之刑法第五十六條之規定，逕以一
    連續幫助連續詐欺取財罪論處。則被告先後二次幫助連續詐
    欺取財犯行，時間緊接，犯罪構成要件相同，顯係基於概括
    犯意為之，應依修正前刑法第五十六條連續犯之規定論以一
    罪，並加重其刑。又公訴意旨僅論及被告前揭幫助「陳先生
    」詐騙丙○○之詐欺取財犯行，然前開未經起訴部分，既與
    起訴部分有連續犯裁判上一罪關係，顯為起訴效力所及，本
    院自應併予審理，附此敘明。
  (五)被告幫助他人犯詐欺取財罪，為從犯，本院衡其犯罪情節較
    正犯為輕，爰依修正前刑法第三十條第二項之規定，按正犯
    之刑減輕之，並先加後減之。
  (六)爰審酌被告前有竊盜、強盜等刑事犯罪紀錄，有臺灣高等法
    院被告全國前案紀錄表及臺灣臺中地方法院檢察署刑案資料
    查註紀錄表附卷可稽，其素行非佳，而其擅自提供二個金融
    機構帳戶供他人非法使用，使犯罪難以查緝，等同助長犯罪
    ，犯罪動機可議，行為殊屬不當，並致被害人因此轉帳之金
    額總計達五十餘萬元，所受損害非輕，惟兼衡酌被告本身並
    未實際參與詐欺取財之犯行，對於破壞金融交易秩序及社會
    治安之責難性遠不若實際實施不法詐取他人財物之人為重，
    暨其犯後於警詢、偵查及本院審理之初仍飾詞卸責，嗣於本
    院審理時坦承犯行之犯罪態度等一切情狀，量處如主文所示
    之刑，並諭知易科罰之折算標準，以示懲儆。
據上論斷，應依刑事訴訟法第四百五十二條、第二百九十九條第
一項前段，刑法第二條第一項前段、（修正前）刑法第五十六條
、（修正前）刑法第三十條第一項、第二項、第三百三十九條第
一項、（修正前）刑法第四十一條第一項前段，罰金罰鍰提高標
準條例第一條前段、（修正前）第二條，現行法規所定貨幣單位
折算新臺幣條例第二條，判決如主文。
本案經檢察官甲○○到庭執行職務。
中    華    民    國    95    年    10    月    31    日
                  刑事第九庭    審判長法  官  陳得利
                                      法  官  莊秋燕
                                      法  官  何世全
以上正本證明與原本無異。
如不服本判決，應於送達後十日內向本院提出上訴狀（須附繕本
），上訴於臺灣高等法院臺中分院。
                                      書記官  童洪芳美
中    華    民    國    95    年    10    月    31    日
附錄論罪科刑法條：
刑法第三百三十九條第一項
意圖為自己或第三人不法之所有，以詐術使人將本人或第三人之
物交付者，處五年以下有期徒刑、拘役或科或併科一千元以下罰
金。


司法院資訊處製作；財團法人民間司法改革基金會備份。
